【裁判字號】    98,上訴,1432
【裁判日期】    980813
【裁判案由】    強盜
【裁判全文】
臺灣高等法院臺中分院刑事判決        98年度上訴字第1432號
上  訴  人
即  被  告  丙○○
指定辯護人  本院公設辯護人  丁○○
上列上訴人因強盜案件，不服臺灣臺中地方法院98年度訴字第67
6號中華民國98年5月20日第一審判決（起訴案號：臺灣臺中地方
法院檢察署98年度偵字第2081、2925號，併辦案號：同署98年度
偵字第4390號），提起上訴，本院判決如下：
    主  文
原判決撤銷。
丙○○意圖為自己不法之所有，以強暴脅迫至使不能抗拒，而使
他人交付其物未遂，處有期徒刑貳年柒月。扣案之塑膠材質玩具
手槍壹支（槍枝管制編號0000000000，含塑膠彈匣壹
個，內有橘色塑膠ＢＢ彈顆）、口罩壹個，均沒收。
    犯罪事實
一、丙○○因積欠地下錢莊債務，竟意圖為自己不法之所有，於
    民國九十八年一月三日計畫至金融機構強盜財物，遂多次前
    往臺中市○○區○段三○七號之臺中市農會西屯辦事處觀察
    地形、營業狀況及逃逸路線，復於同年月五日購買口罩一個
    、不具殺傷力之塑膠材質玩具手槍一支，預供強盜之用。迨
    於同年月六日下午一時四十三分許（起訴書誤載為二時許）
    ，丙○○身著黑色外套、牛仔褲、運動鞋，先騎駛車牌號碼
    Ｎ八Ｎ－八七七號重型機車前往臺中市農會西屯辦事處附近
    之清隆巷內停放。再於同日下午三時十分許，戴上先前購買
    之口罩步行至臺中市農會西屯辦事處，並於同日下午三時四
    十四分許，進入臺中市農會西屯辦事處，隨即以右手持前述
    未具殺傷力之塑膠材質玩具槍一支，抵住至該辦事處存款之
    該農會附設西屯托兒所所長甲○○頭部右側太陽穴，並以左
    手扣住甲○○脖子之強暴手段，喝令脅迫櫃員交出新臺幣（
    下同）十萬元現金，至使櫃員當下無從判斷槍枝真偽，復考
    慮甲○○安危而不能抗拒，即以一疊假鈔交予丙○○，丙○
    ○取得假鈔後挾持甲○○往大門口移動時，甲○○趁隙掙脫
    ，丙○○見狀立即從大門離去而逃逸。丙○○於逃逸時發現
    該疊鈔票係假鈔，遂將之丟棄於臺中市○○區○○路二段一
    二○號前之垃圾桶內，而未得逞，且在臺中市○○區○○路
    一九六號前，搭上由不知情之江梓文所駕駛之車牌號碼一二
    一－ＭＶ號計程車，並於臺中市○○路與崇德路之交岔路口
    下車，再徒步自文心路直行至西屯路右轉返家。嗣經警循線
    查悉上情，於九十八年一月十二日凌晨一時四十二分許，在
    臺中市○○區○○路六五四巷二八號前查獲，並經丙○○同
    意，至臺中市○○區○○路六五四巷二六之一號五樓其租屋
    處內執行搜索，扣得丙○○所有供強盜所用之塑膠材質之玩
    具手槍一支（槍枝管制編號0000000000，含塑膠
    彈匣一個，內有橘色塑膠ＢＢ彈三顆）、口罩一個，及強盜
    當日所穿著之黑色外套一件、牛仔褲一件、運動鞋一雙。
二、案經臺中市警察局第六分局報請臺灣臺中地方法院檢察署檢
    察官偵查起訴。
    理    由
一、證據能力部分：
    按被告以外之人（包括證人、鑑定人、告訴人、被害人及共
    同被告等）於審判外之陳述雖不符刑事訴訟法第一百五十九
    條之一至之四等四條之規定，而經當事人於審判程序同意作
    為證據，法院審酌該言詞陳述或書面陳述作成時之情況，認
    為適當者，亦得為證據；當事人、代理人或辯護人於法院調
    查證據時，知有刑事訴訟法第一百五十九條第一項不得為證
    據之情形，而未於言詞辯論終結前聲明異議者，視為有前項
    之同意，刑事訴訟法第一百五十九條之五定有明文。立法意
    旨在於傳聞證據未經當事人之反對詰問予以核實，原則上先
    予排除。惟若當事人已放棄反對詰問權，於審判程序中表明
    同意該等傳聞證據可作為證據；或於言詞辯論終結前未聲明
    異議，基於尊重當事人對傳聞證據之處分權，及證據資料愈
    豐富，愈有助於真實發見之理念，且強化言詞辯論主義，使
    訴訟程序得以順暢進行，上開傳聞證據亦均具有證據能力。
    本件以下所引被告以外之人於審判外之陳述，於本院審理時
    予以提示並告以要旨，各經檢察官及被告、辯護人表示意見
    ，當事人已知上述筆錄乃傳聞證據，均未於言詞辯論終結前
    對該等陳述內容異議，本院審酌上開陳述作成時，並無人情
    施壓或干擾，亦無不當取供之情形，認為以之作為本案之證
    據亦屬適當，是該部分審判外之陳述自均具有證據能力，合
    先敘明。
二、上開事實，業據上訴人即被告丙○○（下稱被告）於警詢、
    偵查中及原審、本院審理時均坦承不諱，核與被害人甲○○
    、臺中市農會西屯辦事處信用部主任乙○○、前開計程車司
    機江梓文分別於警詢時陳述之情節相符，並有塑膠材質之玩
    具手槍一支（槍枝管制編號0000000000，含塑膠
    彈匣一個，內有橘色塑膠ＢＢ彈三顆）、口罩一個，及被告
    強盜當日所穿著之黑色外套一件、牛仔褲一件、運動鞋一雙
    扣案可資佐證，復有臺中市警察局第六分局搜索扣押筆錄、
    臺中市警察局第六分局扣押物品目錄表、自願受搜索同意書
    、作案前路線圖、作案後路線圖、臺中市警察局槍枝初步檢
    視報告表、監視器設置位置及逃逸路線圖、車牌號碼一二一
    －ＭＶ號車籍基本資料詳細畫面、車牌號碼一二一－ＭＶ號
    駕駛資料、內政部警政署刑事警察局九十八年二月五日刑鑑
    字第○九八○○○九八四九號鑑驗書各一份，及監視器翻拍
    照片六十六張、現場照片二十九張等資料附卷可稽，足見被
    告自白與事實相符，堪予埰信。
三、被告於上訴理由中固主張：櫃台人員尚得選擇以假鈔交付被
    告，足見櫃台人員之自由意思尚未經壓制，且被告並未對櫃
    台人員施以強暴行為，故被告應分別成立妨害自由及恐嚇取
    財罪云云。惟按「被告將某甲拷打成傷，迫令交付錢款，即
    屬以強暴、脅迫使人不能抗拒而交付財物，縱由第三人過付
    錢款，要難謂與強盜罪之要件不符。」（最高法院二十九年
    上字第三一一二號判例可資參照）。又按強盜罪之行為態樣
    包含強暴與脅迫。所謂「強暴」，係謂直接或間接對於人之
    身體施以暴力，以壓制被害人之抗拒之狀態而言；「脅迫」
    則係指行為人以威嚇加之於被害人，使其精神上萌生恐懼之
    心理，以達到至使不能抗拒之程度（最高法院九十四年度台
    上字第七０四一號判決足參）。復按刑法上之恐嚇取財罪，
    係以將來之惡害恫嚇被害人使其交付財物為要件，若當場施
    以強暴脅迫達於不能抗拒程度，即係強盜行為，不能論以恐
    嚇罪名（最高法院六十五年台上字第一二一二號判例可參）
    。再按強盜他人之財物而剝奪該他人之行動自由時，是否於
    強盜罪外，另成立妨害自由罪，須就犯罪行為實施經過之全
    部情形加以觀察；若該妨害自由之行為，雖係行為人為達強
    盜之目的所實施之方法行為之一，但若未能認為即係強盜行
    為之開始著手者，應認係併犯妨害自由罪及強盜罪。反之，
    若該妨害自由之行為顯可認為即係強盜行為之開始著手者，
    則應成立單一之強盜罪，而無併論以妨害自由罪之餘地（最
    高法院九十六年度台上字第三五八三號判決可參）。本件被
    告一進入臺中市農會西屯辦事處，隨即以右手持塑膠材質玩
    具槍一支抵住被害人甲○○頭部右側太陽穴，並以左手扣住
    甲○○脖子之強暴手段，喝令脅迫櫃員交出十萬元現金，至
    使櫃員當下無從判斷槍枝真偽，復考慮甲○○安危而達不能
    抗拒之程度，遂以一疊假鈔交予被告，揆諸上開說明，被告
    對被害人甲○○施以強暴、對櫃員施以脅迫，至使櫃員當下
    無從判斷槍枝真偽，復考慮甲○○安危之情形下，堪認該櫃
    員主觀或客觀上均已達不能抗拒之程度而交付財物，被告自
    構成強盜行為，而不再論以妨害自由罪。又被告係持槍抵住
    客戶甲○○頭部右側太陽穴，並以左手扣住甲○○，櫃員當
    下即無從判斷槍枝真偽，而達不能抗拒之情形，櫃員縱交付
    身旁之假鈔予被告，並不能遽此推論櫃員之自由意思未經壓
    制，併此敘明。因此被告上開主張，尚非可採。本案事證明
    確，被告犯行洵堪認定，應依法論科。
四、按所謂兇器，其種類並無限制，凡客觀上足對人之生命、身
    體、安全構成威脅，具有危險性之兇器均屬之（最高法院七
    十九年台上字第五二五三號判例意旨參照）。查被告持以犯
    本案之塑膠材質玩具手槍一支（槍枝管制編號000000
    0000，含塑膠彈匣一個，內有橘色塑膠ＢＢ彈三顆），
    經送內政部警政署刑事警察局以檢視法、性能檢驗法、動能
    測試法檢驗結果，認係氣體動力式槍枝，以彈簧帶動活塞壓
    縮氣體為發射動力，經測試結果，發射動能甚微，認不具殺
    傷力，此有該局九十八年二月五日刑鑑字第○九八○○○九
    八四九號鑑驗書在卷可參；又該扣案之塑膠材質玩具手槍一
    支經原審當庭勘驗，認「扣案槍枝是擊發ＢＢ彈的玩具槍枝
    ，整支槍枝材質均為塑膠材質，並無特殊金屬結構部份，重
    量顯較金屬材質玩具槍為輕，ＢＢ彈部份，亦僅係利用彈簧
    彈力發射，並非利用高壓瓦斯之氣體動力所擊發，另外槍枝
    含塑膠彈匣一個，內含三顆橘色塑膠ＢＢ彈」，有該份筆錄
    在卷可憑（參見原審卷第四九頁背面），則扣案之塑膠材質
    玩具手槍一支，不具殺傷力，且因該玩具手槍本身為塑膠材
    質，質地較輕，無法當成鈍器使用，又依該玩具手槍之形狀
    亦無尖銳部分，亦非利器，是該玩具手槍在客觀上不足以對
    人之生命、身體、安全構成威脅，並非刑法上所稱之兇器甚
    明。故核被告所為，係犯刑法第三百二十八條第四項、第一
    項普通強盜未遂罪。被告已著手於強盜行為之實行而不遂，
    為未遂犯，爰依刑法第二十五條第二項之規定，按既遂犯之
    刑度減輕其刑。又被告妨害甲○○自由之行為可認為即係強
    盜行為之開始著手，應成立單一之強盜罪，而不再論以妨害
    自由罪。被告以一行為，同時侵害臺中市農會西屯辦事處櫃
    員與甲○○之法益，為想像競合犯，應依刑法第五十五條規
    定，從同一之罪處斷。又公訴人移送原審併辦部分，與已起
    訴部分係同一事實，本院亦可併予審理。
五、原審認被告犯罪事證明確，予以論罪科刑，固非無見，惟被
    告妨害被害人甲○○自由之行為可認為係強盜行為之開始著
    手，應成立單一之強盜罪，而不再併論以妨害自由罪之餘地
    ，業如前述，原判決認被告持塑膠玩具手槍挾持被害人甲○
    ○之行為，另犯刑法第三百零二條第一項以其他非法方法剝
    奪他人之行動自由罪，尚有未洽。被告上訴意旨主張其所為
    僅成立妨害自由及恐嚇取財罪，應不構成強盜罪云云，並無
    理由，惟原判決既有上述可議之處，即屬無可維持，自應由
    本院將原判決撤銷改判。爰審酌被告身強體壯，不思以正當
    途徑獲取財物，圖以強盜財物滿足自己之慾望，雖未能得逞
    ，然已造成被害人甲○○驚嚇，且嚴重影響社會治安，然其
    持玩具手槍犯案，危害非重，暨被告之素行、智識、犯罪動
    機、目的、犯罪手段，及犯後坦承犯行，態度尚可等一切情
    況，量處如主文第二項所示之刑，以示懲儆。扣案之塑膠材
    質玩具手槍一支（槍枝管制編號0000000000，含
    塑膠彈匣一個，內有橘色塑膠ＢＢ彈三顆），不具殺傷力，
    業如前述，故非違禁物，然為被告所有供犯本案強盜犯行所
    用之物，業經被告自承在卷（參見原審卷第四九頁），依刑
    法第三十八條第一項第二款之規定，宣告沒收；又扣案之口
    罩一個，為被告所有，用以強盜時掩飾相貌、避免遺留犯罪
    跡證，業據被告供承在卷（同上頁），故係供被告犯強盜罪
    所用之物，爰依刑法第三十八條第一項第二款之規定，併予
    宣告沒收。至扣案之黑色外套一件、牛仔褲一件、運動鞋一
    雙，雖為被告所有犯案時所穿著之衣物，然外套、牛仔褲、
    運動鞋本為一般人在外所應為之穿著，且被告供稱：黑色外
    套一件、牛仔褲一件、運動鞋一雙是伊原本的衣物，不是為
    了這次強盜而特別準備的，也沒有要用黑色外套一件、牛仔
    褲一件、運動鞋一雙達到掩飾身分之目的等語（同上頁），
    故實難認扣案之黑色外套一件、牛仔褲一件、運動鞋一雙係
    供犯罪所用之物，又非違禁物，不得為沒收之客體，併予敘
    明。
據上論結，應依刑事訴訟法第三百六十九條第一項前段、第三百
六十四條、第二百九十九條第一項前段，刑法第三百二十八條第
四項、第一項、第二十五條第二項、第五十五條、第三十八條第
一項第二款，判決如主文。
本案經檢察官戊○○到庭執行職務。
中    華    民    國    98    年    8     月    13    日
            刑事第八庭  審判長法  官  羅  得  村
                              法  官  劉  榮  服
                              法  官  張  靜  琪
以上正本證明與原本無異。
如不服本判決應於收受送達後十日內向本院提出上訴書狀，其未
敘述上訴之理由者，並得於提起上訴後十日內向本院補提理由書
（均須按他造當事人之人數附繕本）「切勿逕送上級法院」。
                              書記官  陳  俞  豪
中    華    民    國    98    年    8     月    13    日
附錄論罪科刑法條
中華民國刑法第三百二十八條
意圖為自己或第三人不法之所有，以強暴、脅迫、藥劑、催眠術
或他法，至使不能抗拒，而取他人之物或使其交付者，為強盜罪
，處五年以上有期徒刑。
以前項方法得財產上不法之利益或使第三人得之者，亦同。
犯強盜罪因而致人於死者，處死刑、無期徒刑或十年以上有期徒
刑；致重傷者，處無期徒刑或七年以上有期徒刑。
第一項及第二項之未遂犯罰之。
預備犯強盜罪者，處一年以下有期徒刑、拘役或三千元以下罰金
。


司法院資訊處製作；財團法人民間司法改革基金會備份。
